【裁判字號】    97,家上,72
【裁判日期】    970916
【裁判案由】    離婚
【裁判全文】
臺灣高等法院民事判決                  97年度家上字第72號
上  訴  人  乙○○
訴訟代理人  葉宏基律師
上  訴  人  甲○○
訴訟代理人  張旭業律師
            楊珮君律師
上列當事人間請求離婚等事件，兩造對於中華民國96年9月14日
台灣板橋地方法院94年度婚字第549號第一審判決各自提起上訴
，本院於97年8月26日言詞辯論終結，判決如下：
    主  文
兩造上訴均駁回。
第二審訴訟費用由兩造各自負擔。
    事實及理由
甲、本訴部分
一、上訴人即被上訴人乙○○（下稱乙○○）起訴主張：
  (一)兩造於民國（下同）84年1月1日結婚，婚後夫妻關係尚稱良
    好，惟自92年9月間起，被上訴人即上訴人甲○○（下稱甲
    ○○）偕同第三人返家取走衣服及貴重物品，無故離家外出
    ，至桃園縣八德市○○路11巷12號2樓與其女兒同住，伊屢
    次規勸甲○○返家，甲○○均拒絕，嗣伊訴請甲○○履行同
    居義務，經原法院以93年度家調字第1053號達成調解，甲○
    ○答應與伊同居。詎甲○○嗣又故態復萌，罔顧調解內容，
    仍舊搬回前揭其女兒住所，雖經伊以存證信函催促其儘速履
    行同居義務，甲○○均置若罔聞，足見甲○○有惡意遺棄伊
    之情事。
  (二)伊在甲○○離家出走期間，檢視伊與甲○○結婚時委託甲○
    ○投保之保險單，發覺甲○○未經伊同意，偽造伊之署押，
    擅自將受益人由伊之子鄭光賢變更為甲○○本人，伊雖至感
    氣憤，然為顧及夫妻情義，未立即提出告訴，僅於92年9月
    30日及92年10月20日再將受益人變更為伊之子鄭光賢。94年
    農曆過年，甲○○亦不返家與乙○○履行同居義務，詎甲○
    ○虛構事實向台灣板橋地方法院檢察署（下稱板橋地檢署）
    對伊提出傷害、妨害名譽、恐嚇、惡意遺棄之刑事告訴，伊
    亦憤而向台灣桃園地方法院檢察署（下稱桃園地檢署）對甲
    ○○提出偽造文書之刑事告訴，甲○○以上行為已導致伊人
    格尊嚴完全喪失，且兩造既已分居越年，又互提刑事告訴，
    足見雙方之婚姻已無回復可能。
  (三)伊從未毆打過甲○○，也沒有拆除床鋪。伊去大陸只有10天
    ，且伊是去看兒子。伊有要向甲○○收取水電及瓦斯費，但
    此係因為伊身體殘障，沒有工作，所以才要向甲○○收費。
  (四)爰依民法第1052條第1項第5款、同條第2項規定，訴請：准
    兩造離婚。原審為乙○○勝訴之判決，甲○○不服提起上訴
    。乙○○則於本院聲明：上訴駁回。
二、甲○○則以：
  (一)兩造於84年1月1日結婚，雙方均係再婚。詎乙○○竟於92年
    初，將其前妻接回家中，住在同一棟公寓2樓，並告知伊其
    要與前妻復合，乙○○不但自此即未再與伊同房共枕，且還
    出以各種尖酸刻薄之語言及屢因細故而動手毆打伊。92年6
    月30日伊之女兒張筠晨因婚姻失敗帶小孩回家，乙○○竟大
    感不悅，藉機斥罵伊之女兒，命伊女兒不能住在家裡，須依
    時限遷出，否則要拆床鋪。嗣伊之女兒搬回桃園居住，伊關
    心其等母女，經常桃園、五股兩邊跑，乙○○竟質問伊為何
    還不遷走，且從此不給付伊生活費用，亦不准伊至廚房食飯
    菜，伊傷痛之餘，只得帶著一些衣物，暫時至桃園與女兒共
    同居住。乙○○更將伊房間之床舖拆去，變成其泡茶之處所
    ，伊係因不堪乙○○之虐待，被迫離家，並無惡意遺棄乙○
    ○。
  (二)乙○○向原法院訴請伊履行同居義務後，伊欣然接受，惟當
    伊返家時，乙○○卻獨自前往大陸1個月，且於返台後仍與
    其前妻共宿而拒絕與伊同房，並要向伊收取水電及瓦斯費用
    ，還經常以掉錢為由誣賴伊，又不斷對伊有傷害、恐嚇、妨
    害名譽、遺棄等情況之家庭暴力，圖逼走伊，伊乃被迫離家
    ，情非得已。
  (三)乙○○對伊所提偽造文書之刑事告訴，業經桃園地檢署以94
    年度偵字第10019號及95年度偵續字第102號處分不起訴在案
    ，伊並無乙○○所指控之犯行。
  (四)乙○○自93年8月底起，即穿著白色上衣，上寫「天天晚上
    不回家的賤女人，拜託同仁告知吾妻甲○○晚上該回家了，
    甲○○吾妻，尋妻甲○○」、「尋妻甲○○新光職員，尋妻
    新光業務員，甲○○回家吧！天天晚上不回家的女人，尋妻
    甲○○新光職員」字樣，連續至伊服務之臺北市○○○路新
    光保險公司總公司，及臺北縣泰山鄉○○路○段205號10樓分
    公司，展露予伊同事觀看，令伊感到羞辱不堪，故兩造婚姻
    係因可歸責乙○○之重大事由，而難以維持，伊並無任何過
    失可言等語，資為抗辯。並於本院聲明：(1)原判決廢棄。(2)
    乙○○在第一審之訴駁回。
三、兩造不爭執事項
  (一)兩造於84年1月1日結婚，現婚姻關係存續中，甲○○自92年
    9月間起，至桃園縣八德市○○路11巷12號2樓與其女兒同住
    ，乙○○則於93年7月間，向原法院提起履行同居之訴，嗣
    兩造於原法院93年度家調字第1053號履行同居事件達成調解
    ，「相對人（即甲○○）願與聲請人（即乙○○）同居」。
  (二)甲○○對乙○○提出傷害告訴，經板橋地檢署以94年度偵字
    第9385號聲請簡易判決處刑書，認乙○○傷害罪嫌不足，而
    不另為不起訴處分確定在案。
  (三)乙○○妨害甲○○名譽，經原法院94年度簡字第3722號刑事
    判決判處乙○○拘役30日確定在案。甲○○並因而訴請乙○
    ○損害賠償，經原法院95年度訴字第273號民事判決判命乙
    ○○給付新台幣（下同）20萬元確定在案。
四、乙○○又主張：甲○○自92年9月間起，未履行同居之義務
    ，有惡意遺棄之情事，且虛構事實對伊提出傷害、妨害名譽
    、恐嚇、惡意遺棄之刑事告訴，雙方之婚姻已無回復可能等
    語。惟此為甲○○所否認，並以前開情詞置辯。是本件所應
    審究者厥為：甲○○是否有惡意遺棄乙○○之情事？兩造間
    有無難以維持婚姻之重大事由？若有，究應歸責於何人？茲
    分別論述如下：
  (一)按「有民法第1052條第1項各款以外之重大事由，難以維持
    婚姻者，夫妻之一方得請求離婚。但其事由應由夫妻之一方
    負責者，僅他方得請求離婚。」，民法第1052條第2項定有
    明文。復按「民法第1052條第2項但書規定難以維持婚姻之
    重大事由，應由夫妻之一方負責者，僅他方得請求離婚，係
    為求公允而設，故難以維持婚姻之重大事由，夫妻雙方均須
    負責時，應比較衡量雙方之有責程度，僅許責任較輕之一方
    ，得向責任較重之他方請求離婚，如雙方之有責程度相同時
    ，則雙方均得請求離婚，始符公平。」（最高法院90年度臺
    上字第1965號判決意旨參照）。再按婚姻乃一男一女之兩性
    結合，以組織家庭，共同生活為目的。我國民法親屬編第3
    節明定婚姻之普通效力，其中第1001條規定夫妻之同居義務
    ，即在彰顯婚姻以組織家庭、共同生活為目的之本質。故如
    有足以破壞共同生活或難以維持共同生活之情事發生，宜允
    許其離婚以消滅婚姻關係。民法第1052條第2項乃關於夫妻
    請求裁判離婚事由之概括規定，其目的在使夫妻請求裁判離
    婚之事由更富彈性，夫妻間如已發生難以維持婚姻之重大事
    由，縱不符同條第1項所列各款情形，仍得訴請離婚。又婚
    姻係以夫妻雙方情感為基礎，以共同生活為目的，配偶間應
    本相互協力保持其共同生活之圓滿、安全及幸福，若此基礎
    不復存在，致夫妻無法共同生活，且無復合之可能，即應認
    有難以維持婚姻之重大事由存在。
  (二)乙○○主張：甲○○自92年9月間起，至桃園縣八德市○○
    路11巷12號2樓與其女兒同住，嗣兩造於原法院93年度家調
    字第1053號履行同居事件達成調解，甲○○答應與伊同居，
    惟甲○○現仍與其女兒同住，而未與伊同住等語，業據乙○
    ○提出原法院93年度家調字第1053號調解筆錄、存證信函等
    影本及監視錄影光碟6片及照片102張為證（見原審卷一第7
    至10、78至110頁），復為甲○○所不爭執，自堪信為真實
    。
  (三)甲○○雖抗辯：乙○○將其前妻接回家中同住一節，為乙○
    ○所堅決否認。雖甲○○之女張筠晨於原審證稱：乙○○的
    前妻「應該有」搬回去與乙○○同住等語（見原審卷一第
    134頁），惟觀其所言，祇是一種推測性之回答，並非其果
    真有何足以確定乙○○與其前妻同住之真憑實據，且證人所
    以如是認為，不過係因其「有見過乙○○帶其全家出去吃飯
    」而已，證人竟將之視同「乙○○有帶其前妻返家同住」，
    殊非的當。況乙○○若果有將其前妻帶回同宿，甲○○何以
    竟甘於坐視乙○○之胡作非為而不報警抓姦？亦不免令人費
    解，甲○○此部分之抗辯，自不足採。
  (四)甲○○復抗辯：伊於調解成立後返家，惟乙○○卻獨自前往
    大陸1個月，且於返台後仍與其前妻共宿而拒絕與伊同房等
    語。惟經原審依職權函查乙○○之入出境紀錄（見原審卷一
    第165頁），雖發現乙○○確有於兩造為履行同居事件達成
    調解之翌日即93年7月22日出境，然於同年8月6日即已返國
    入境，出境期間歷時15日，固與乙○○於原審審理中所自承
    之10日稍有未合，然亦非如甲○○所指長達1個月之久，且
    出國旅遊、探親乃人情之常，而乙○○既已入境返家，甲○
    ○即難以此遽指乙○○有何故違同居之義務。
  (五)甲○○又抗辯：伊遭乙○○恐嚇、辱罵三字經，以及乙○○
    常對伊說些尖酸刻薄的話部分，惟迄未據其舉證以實其說，
    自非可信。另關於甲○○所稱其屢因細故遭乙○○毆打之事
    實，固據提出驗傷診斷證明書影本4紙為佐（見原審卷一第
    30頁至32頁、34頁），並經證人即甲○○之女兒張筠晨於原
    審證稱：伊有看過乙○○對甲○○動手3、4次等情（見原審
    卷一第134頁）。惟此亦為乙○○所否認，並稱：伊絕對沒
    有毆打甲○○，甲○○常常因為胖而走路都會跌倒或扭到等
    語。經查，甲○○就其於92年3月5日受傷一節，或稱：係起
    因於伊上班來不及，未做好家事要直接出門，致與乙○○發
    生口角所致云云，或稱：係為了乙○○與其前妻之事吵架云
    云，不但前後說詞不一，且依卷附甲○○提出之92年3月5日
    驗傷診斷證明書所載，甲○○係受有「手指挫傷」（見原審
    卷一第30頁)，然甲○○於原審卻稱：乙○○係打我左右臉
    頰（見原審卷一第153頁），顯見其所述遭毆打部位與其所
    受傷害之情亦非相符。另甲○○就其於93年8月26日所受右
    足踝挫傷一節，於原審陳稱：此係由於乙○○要將我拉到後
    面筍子園，我反將他拉回來，致我右腳碰到門檻（見原審卷
    一第153頁），核與甲○○前述係受乙○○毆打所致之指述
    ，亦屬歧異。參以甲○○所陳乙○○曾將其與證人張筠晨母
    女趕出住處，則證人張筠晨所述自不無偏頗之虞，而其餘各
    次之傷害，甲○○除診斷證明書外，又別無其他受乙○○毆
    打之確切證據，且甲○○對乙○○提出傷害告訴，亦經板橋
    地檢署以94年度偵字第9385號聲請簡易判決處刑書（見原審
    卷一第117頁），認乙○○傷害罪嫌不足，而不另為不起訴
    處分確定等情節以觀，有關甲○○遭乙○○毆打成傷之指證
    ，尚難採信。
  (六)甲○○再抗辯：乙○○將伊房間之床鋪拆除，令伊無處可睡
    等語，並提出床鋪拆除前後之兩造房間照片2幀為證 (見原
    審卷一第36頁、37頁）。此雖亦為乙○○所否認，並稱：床
    還在，沒有拆，且兩造係夫妻，本來就同睡一張床，伊有床
    睡，甲○○即有床睡云云。依甲○○所提出之照片顯示，所
    呈現之木櫃，其款式規格相同，固堪信甲○○之所言非虛。
    然乙○○既仍在同一屋內居住，縱使其將原來兩造房間內之
    床鋪拆除改為泡茶處所，乙○○必也在同一屋內另闢就寢之
    處以資安眠，否則當難休養生息。是於同一屋內，必不乏可
    供甲○○安寢之處所，甲○○自不能徒以乙○○拆除兩造原
    來之床鋪，而拒絕履行與乙○○同居之義務。至於甲○○雖
    又稱乙○○係與其前妻同睡云云，惟關於此部分本院無法採
    信，其理由已如上開(三)項所述，爰不復贅。
  (七)查兩造均不爭執自92年9月間起即分居至今，始終無法回復
    共同生活，顯見兩造婚姻關係確因長期分居造成重大影響，
    固足認兩造間有難以維持婚姻之重大事由。惟兩造原共同住
    居在台北縣五股鄉○○村○○路1巷101弄2號，嗣甲○○於
    92年9月間自行離開遷至桃園縣八德市○○路11巷12號2樓其
    女兒家中居住，則造成兩造分居狀態顯因甲○○自行離開住
    處所致，而甲○○前揭各項抗辯，尚不足資為其拒絕與乙○
    ○同居之正當理由，已詳如前述，然兩造既已分居，顯見婚
    姻已現危機，雙方本應各自誠心反省、理性溝通，俾探求婚
    姻破裂之因，進而謀求解決之道，乃雙方未為此圖，既互不
    退讓、妥協，亦無何積極彌補婚姻裂痕之舉，反相互提起多
    件民刑事訴訟，乙○○甚而自93年8月底起至同年9月初，多
    次穿著書寫足以毀損甲○○名譽文字之白色上衣，至甲○○
    服務處所，展露予甲○○同事觀看，致甲○○感到羞辱不堪
    ，佐以兩造均訴請離婚，於審理過程中，兩造仍互相多所指
    摘，裂痕更行加深，毫無和緩跡象，顯見夫妻情分已盡，難
    期繼續共處。綜上，堪認兩造感情已然破裂，婚姻基礎動搖
    ，顯無和諧之望，已構成婚姻難以維持之重大事由，且可歸
    責於雙方當事人之事由，並無分軒輊，揆諸前開說明，乙○
    ○依民法第1052條第2項訴請判決與甲○○離婚，即為有理
    由，應予准許。
  (八)乙○○依據民法第1052條第2項規定之難以維持婚姻之重大
    事由，訴請離婚已有理由，至其另以惡意遺棄訴請離婚，係
    為達同一聲明目的所為請求，自無再予審酌之必要，併此敘
    明。
五、綜上所述，乙○○主張：兩造婚姻具有難以維持之重大事由
    ，為可採。甲○○抗辯：此歸責事由在於乙○○，為不可採
    。本院認兩造均有可歸責事由，且無分軒輊。從而，乙○○
    依民法第1052條第2項請求離婚，為有理由，應予准許。原
    審判准乙○○與甲○○離婚，核無不合。甲○○上訴意旨指
    摘原判決不當，求予廢棄改判，為無理由，應予駁回。
乙、反訴部分：
一、甲○○主張：
  (一)兩造於84年1月1日結婚，雙方均係再婚，詎乙○○竟於92年
    年初，將其前妻接回家中，並向伊稱渠要與前妻復合，且不
    但自此即未再與伊同房共枕，還出以各種尖酸刻薄之語言及
    因細故而動手毆打伊，為達將伊趕出家門之目的，又拆除伊
    之床鋪，令伊無床可睡，要伊去睡外面之「墓仔埔」（即「
    墳墓」），乙○○有虐待伊之情事，伊被迫離家，情非得已
    。
  (二)乙○○對伊所提偽造文書之刑事告訴，業經桃園地檢署以94
    年度偵字第10019號及95年度偵續字第102號處分不起訴在案
    ，確認伊並無乙○○所指控之犯行。
  (三)乙○○自93年8月底起穿著「天天晚上不回家的賤女人拜託
    同仁告知吾妻甲○○晚上該回家了，甲○○吾妻，尋妻甲○
    ○」「尋妻甲○○新光職員，尋妻新光業務員，甲○○回家
    吧！天天晚上不回家的女人，尋妻甲○○新光職員」連續至
    伊服務之臺北市○○○路新光保險公司總公司，及臺北縣泰
    山鄉○○路○段205號10樓分公司，展露予伊同事觀看，令伊
    感到羞辱不堪。
  (四)伊於96年4月9日上午欲回乙○○住處時，乙○○將住處大門
    更換門鎖，並一直用盡各種民刑事訴訟手段，以達成與伊離
    婚，而與前妻復合目的，兩造婚姻關係實可歸責於乙○○之
    重大事由而難以維持，伊並無任何過失，且伊精神上因此遭
    受極大打擊，自得請求乙○○應給付精神慰撫金100萬元。
    又伊年事已高，現又無工作，也無謀生能力，且患有心臟病
    、高血壓、糖尿病等慢性病症，自乙○○拒絕給付生活費後
    ，伊生活已陷於困難，乙○○亦應給付伊贍養費100萬元。
  (五)乙○○為與前妻復合，竟不惜毆打、百般虐待伊，令伊身心
    俱受重大傷害，實難再與乙○○繼續維持婚姻，爰依民法第
    1052條第1項第3款、同條第2項、1056條第1項、第2項及第
    1057條之規定，訴請：(1)准兩造離婚。(2)乙○○應給付伊
    200萬元，及自反訴狀送達翌日起算年息百分之五之利息。
    原審判准兩造離婚，並駁回甲○○其餘之訴，甲○○就其敗
    訴部分，僅對精神慰撫金、贍養費各80萬元部分提起上訴（
    其餘精神慰撫金、贍養費各20萬元部分，則未據聲明不服，
    此部分已告確定），乙○○亦就其敗訴部分不服，提起上訴
    。甲○○於本院聲明：(1)原判決關於駁回伊後開第二項之訴
    部分廢棄。(2)上開廢棄部分，乙○○應給付伊160萬元，及
    自反訴狀送達翌日起至清償日止，按年息百分之五計算之利
    息。(3)對造之上訴駁回。
二、乙○○則以：
  (一)伊並無毆打過甲○○，甲○○所提出之驗傷診斷證明書及家
    暴調查報告等均疑點重重，且其說詞前後矛盾，殊難採信，
    甲○○告訴伊傷害部分，亦經板橋地檢署檢察官以94年度偵
    字第9385號處以不起訴處分確定在案。
  (二)92年9月間，甲○○無故離家外出，至桃園縣八德市○○路
    11巷12號2樓與其女兒同住，伊屢次規勸甲○○返家，甲○
    ○均拒絕，嗣伊訴請甲○○履行同居義務，經原法院以93年
    度家調字第1053號達成調解，甲○○答應與伊同居。詎甲○
    ○嗣又故態復萌，罔顧調解內容，又搬回其女兒住所，且甲
    ○○向板橋地檢署以虛構事實對伊提出傷害、恐嚇、惡意遺
    棄之刑事告訴，顯見兩造間婚姻難以維持，係因甲○○惡意
    遺棄所造成。
  (三)甲○○所請求「不堪同居虐待」之精神慰撫金100萬元，其
    業已另向原法院起訴獲以95年度訴字第273號受理在案，其
    又於本件重為請求，顯然違背民事訴訟法第253條關於「一
    事不再理」之規定等語，資為抗辯。並於本院聲明：(1)原判
    決不利於伊之部分廢棄。(2)上開廢棄部分，甲○○於第一審
    之訴駁回。(3)對造之上訴駁回。
三、兩造不爭執事項：與本訴部分相同。
四、甲○○又主張：乙○○為與前妻復合，竟不惜毆打、百般虐
    待伊，令伊身心俱受重大傷害，實難再與乙○○繼續維持婚
    姻等語。惟此為乙○○所否認，並以前開情詞置辯。是本件
    所應審究者厥為：乙○○是否有對甲○○施以不堪同居之虐
    待？兩造間有無難以維持婚姻之重大事由？若有，究應歸責
    於何人？甲○○請求非財產上損害賠償及贍養費有無理由？
    茲分別論述如下：
  (一)按「有民法第1052條第1項各款以外之重大事由，難以維持
    婚姻者，夫妻之一方得請求離婚。但其事由應由夫妻之一方
    負責者，僅他方得請求離婚。」，民法第1052條第2項定有
    明文。復按「民法第1052條第2項但書規定難以維持婚姻之
    重大事由，應由夫妻之一方負責者，僅他方得請求離婚，係
    為求公允而設，故難以維持婚姻之重大事由，夫妻雙方均須
    負責時，應比較衡量雙方之有責程度，僅許責任較輕之一方
    ，得向責任較重之他方請求離婚，如雙方之有責程度相同時
    ，則雙方均得請求離婚，始符公平。」（最高法院90年度臺
    上字第1965號判決意旨參照）。再按婚姻乃一男一女之兩性
    結合，以組織家庭，共同生活為目的。我國民法親屬編第3
    節明定婚姻之普通效力，其中第1001條規定夫妻之同居義務
    ，即在彰顯婚姻以組織家庭、共同生活為目的之本質。故如
    有足以破壞共同生活或難以維持共同生活之情事發生，宜允
    許其離婚以消滅婚姻關係。民法第1052條第2項乃關於夫妻
    請求裁判離婚事由之概括規定，其目的在使夫妻請求裁判離
    婚之事由更富彈性，夫妻間如已發生難以維持婚姻之重大事
    由，縱不符同條第1項所列各款情形，仍得訴請離婚。又婚
    姻係以夫妻雙方情感為基礎，以共同生活為目的，配偶間應
    本相互協力保持其共同生活之圓滿、安全及幸福，若此基礎
    不復存在，致夫妻無法共同生活，且無復合之可能，即應認
    有難以維持婚姻之重大事由存在。
  (二)查兩造均不爭執自92年9月間起即分居至今，始終無法回復
    共同生活，顯見兩造婚姻關係確因長期分居造成重大影響，
    固足認兩造間有難以維持婚姻之重大事由。惟兩造原共同住
    居在台北縣五股鄉○○村○○路1巷101弄2號，嗣甲○○於
    92年9月間自行離開遷至桃園縣八德市○○路11巷12號2樓其
    女兒家中居住，則造成兩造分居狀態顯因甲○○自行離開住
    處所致，而甲○○前揭各項抗辯，尚不足資為其拒絕與乙○
    ○同居之正當理由，已詳如前述，然兩造既已分居，顯見婚
    姻已現危機，雙方本應各自誠心反省、理性溝通，俾探求婚
    姻破裂之因，進而謀求解決之道，乃雙方未為此圖，既互不
    退讓、妥協，亦無何積極彌補婚姻裂痕之舉，反相互提起多
    件民刑事訴訟，乙○○甚而自93年8月底起至同年9月初，多
    次穿著書寫足以毀損甲○○名譽文字之白色上衣，至甲○○
    服務處所，展露予甲○○同事觀看，致甲○○感到羞辱不堪
    ，佐以兩造均訴請離婚，於審理過程中，兩造仍互相多所指
    摘，裂痕更行加深，毫無和緩跡象，顯見夫妻情分已盡，難
    期繼續共處。綜上，堪認兩造感情已然破裂，婚姻基礎動搖
    ，顯無和諧之望，已構成婚姻難以維持之重大事由，且可歸
    責於雙方當事人之事由，並無分軒輊，揆諸前開說明，甲○
    ○依民法第1052條第2項訴請判決與乙○○離婚，即為有理
    由，應予准許。
  (三)甲○○依據民法第1052條第2項規定之難以維持婚姻之重大
    事由，訴請離婚已有理由，至其另以受乙○○不堪同居之虐
    待訴請離婚，係為達同一聲明目的所為請求，自無再予審酌
    之必要，併此敘明。
  (四)甲○○請求非財產上損害賠償有無理由？
    復按「夫妻之一方，因判決離婚而受有損害者，得向有過失
    之他方，請求賠償。前項情形，雖非財產上之損害，受害人
    亦得請求賠償相當之金額。但以受害人無過失者為限。」，
    民法第1056條第1、2項定有明文。查甲○○雖依上開法條請
    求乙○○賠償非財產上之損害80萬元。惟查本院所認定之兩
    造離婚事由為民法第1052條第2項，業如前述，而兩造婚姻
    之所以難以維持，考其原因在於甲○○離家在先，而兩造分
    居期間，雙方未能深切反省、誠意溝通，亦不思彌補裂痕，
    甚而相互提起民刑事訴訟，終致漸行漸遠，婚姻無可收拾挽
    回，是甲○○對兩造婚姻陷於難以維持之境況並非全無過失
    ，其亦應負相同程度之過失責任。甲○○對兩造離婚事由之
    發生既與有過失，揆諸前揭說明，甲○○自不得請求乙○○
    賠償非財產上之損害，其此部分之請求，為無理由，應予駁
    回。
  (五)甲○○請求贍養費有無理由？
    末按「夫妻無過失之一方，因判決離婚而陷於生活困難者，
    他方縱無過失，亦應給與相當之贍養費。」，為民法第1057
    條所明定。查：兩造關於本件離婚事由均有過失，並無分軒
    輊，已如前述，甲○○對兩造離婚事由之發生既與有過失，
    則其請求乙○○給付贍養費即屬無理由，應予駁回。
五、綜上所述，甲○○主張：兩造婚姻具有難以維持之重大事由
    ，為可採；惟其主張：伊並無可歸責事由，為不可採。乙○
    ○抗辯：兩造間婚姻難以維持，係因甲○○惡意遺棄所造成
    ，亦為不可採。本院認兩造均有可歸責事由，且無分軒輊。
    從而，甲○○依民法第1052條第2項請求離婚，為有理由，
    應予准許。至甲○○依民法第1056條第2項、第1057條之規
    定，請求乙○○給付非財產上損害80萬元、贍養費80萬元，
    則為無理由，不應准許。原審判准甲○○與乙○○離婚，並
    駁回甲○○非財產上損害及贍養費之請求，核無不合。兩造
    各就其敗訴部分上訴，指摘原判決不當，求予廢棄改判，均
    為無理由，應駁回其上訴。
丙、甲○○雖聲請傳訊證人張筠薇、白登祥、邱遠麗、吳明僑，
    惟本件事證已臻明確，本院認毋庸再予傳訊；又本件事證已
    臻明確，兩造其餘陳述及攻擊防禦方法，經審酌後核與判決
    結果不生影響，不再一一論述，附此敘明。
據上論結，本件兩造之上訴，均為無理由，依民事訴訟法第449
條第1項、第78條，判決如主文。
中    華    民    國    97    年    9     月    16    日
                    民事第三庭
                      審判長法  官    林敬修
                            法  官    楊豐卿
                            法  官    黃騰耀
正本係照原本作成。
如不服本判決，應於收受送達後20日內向本院提出上訴書狀，其
未表明上訴理由者，應於提出上訴後20日內向本院補提理由書狀
（均須按他造當事人之人數附繕本）上訴時應提出委任律師或具
有律師資格之人之委任狀；委任有律師資格者，另應附具律師資
格證書及釋明委任人與受任人有民事訴訟法第466條之1第1項但
書或第2項（詳附註）所定關係之釋明文書影本。
中    華    民    國    97    年    9     月    17    日
                              書記官  李明昇
附註：
民事訴訟法第466條之1（第1項、第2項）：
對於第二審判決上訴，上訴人應委任律師為訴訟代理人。但上訴
人或其他法定代理人具有律師資格者，不在此限。
上訴人之配偶、三親等內之血親、二親等內之姻親，或上訴人為
法人、中央或地方機關時，其所屬專任人員具有律師資格並經法
院認為適當者，亦得為第三審訴訟代理人。


司法院資訊處製作；財團法人民間司法改革基金會備份。
